【裁判字號】    88,易,4152
【裁判日期】    900518
【裁判案由】    詐欺
【裁判全文】
臺灣高雄地方法院刑事判決                        八十八年度易字第四一五二號
    公  訴  人  臺灣高雄地方法院檢察署檢察官
    被      告  辛○○
                庚○○
右列被告等因詐欺案件，經檢察官提起公訴（八十八年度偵字第三二０九號），本院
判決如左：
    主  文
辛○○、庚○○共同連續行使私文書，足以生損害於他人，各處有期徒刑捌月。
    事  實
一、辛○○與庚○○係夫妻關係，庚○○乃以知情之辛○○名義邀集如附表三、四所
    示民間互助會，擔任會首，標會地點在高雄縣大寮鄉○○村○○○路一二八巷六
    一號，採內標制，欲競標者將姓名及競標金額寫於標單上，由金額最高者得標，
    兩人共同邀會、主持開標、收受會款。詎辛○○、庚○○竟利用部分會員未親自
    到場競標之機會，意圖為自己不法之所有，並基於概括犯意之聯絡，連續於民國
    八十四年七月十日冒標「天平」（癸○○）參加附表四所示之互助會，收取會款
    新台幣（下同）十二萬九千八百元；於八十五年二月十日冒標「天平」（癸○○
    ）參加附表三所示之互助會，收取會款十四萬三千四百元；於八十五年十月十日
    冒標「甲○○」參加附表三之互助會，收取會款十五萬二千元；於八十五年十一
    月十日冒標「甲○○」參加如附表四所示之互助會，標取會款十三萬五千八百元
    ，其於冒標時均偽簽「天平」、「甲○○」之署押，製成以「天平」、「甲○○
    」為名義人出具之標單，並持以行使參加投標，足生損害於癸○○、甲○○及其
    他參加該互助會之活會會員，得標後即向其他活會會員謊稱為「天平」、「甲○○」得標，並向丙○○（癸○○之會均由丙○○處理）、乙○○○（甲○○之會
    均由蔡鴛鴦處理）謊稱其他會員得標，使會員陷於錯誤而交付會款。嗣於八十六
    年四月間庚○○宣佈止會，己○○○、丁○○、丑○○、戊○○、壬○○等活會
    會員始知受騙。
二、案經己○○○、丁○○、丑○○、戊○○、壬○○訴請台灣高雄地方法院檢察署
    檢察官偵查起訴。
    理  由
一、訊據被告辛○○固不否認同意互助會單上以其名單擔任會首，惟矢口否認有何行
    使偽造私文書及詐欺取財之犯行，辯稱：伊未參與互助會云云；訊之被告庚○○
    坦承於前揭時間地點以「天平」、「甲○○」名義標取上開互助會會款，惟矢口
    否認行使偽造私文書及詐欺取財之犯行，辯稱：伊係徵得丙○○及乙○○○同意
    ，借用「天平」、「甲○○」名義標會云云。經查：
    (一)被告辛○○於於本院審理時供稱：庚○○召會時均以伊名義為會首，召會時均
      有告知伊等語（見本院八十九年六月十二日訊問筆錄），是被告辛○○自始知
      情被告庚○○以其名義召集民間互助會。又被告辛○○於偵查中坦承有向會員
      收取會款（見偵查卷第二十三頁正面）；告訴人己○○○於偵查時指稱：係被
      告夫婦共同邀伊參加互助會（見偵查卷第廿三頁背面）；證人乙○○○於偵查
      中證稱：被告夫婦均有來收取會錢（見偵查卷第四十一頁背面）；告訴人壬○○於偵查中指稱：因會單上會首係辛○○，伊一直以為會首是他（見偵查卷第
      八十頁背面）；告訴人戊○○於本院審理時指稱：開標時係被告夫婦共同開標
      ，因庚○○之互助會很多，辛○○必須幫忙，會錢有時交予庚○○，有時被告
      夫婦共同來收取（見本院八十八年十二月廿四日訊問筆錄）；告訴人丁○○於
      本院審理時指稱：開標時有時被告夫婦共同開標，有時辛○○開標，有時庚○○開標，會錢交予庚○○或辛○○（見本院八十八年十二月廿四日訊問筆錄）
      ；告訴人丑○○於本院指稱：伊每次均有至現場看開標，一直以為辛○○是會
      首，開標時辛○○幫忙開標，會錢交予庚○○或辛○○等語（見本院八十八年
      十二月廿四日、八十九年五月五日訊問筆錄），告訴人壬○○於本院審理時指
      稱：會錢交予庚○○，庚○○不在時交予辛○○等語（見本院八十九年五月五
      日訊問筆錄）。復參以止會時，被告辛○○以其名義簽發本票予會員，有本院
      八十七年度執字第三四七八號民事裁定（見偵查卷第五十八頁）及證人乙○○○提呈之面額五十三萬元本票一紙附刑事卷可稽。足見被告辛○○自始同意以
      其名義擔任會首，且有參與召會、開標、收受會款及止會後之債務處理，對於
      本件冒標之事，顯難諉為不知，被告辛○○辯稱未參與互助會云云，意在卸責
      ，要無足採。
    (二)證人丙○○於本院審理時證稱：有以「天平」名義參加被告召集如附表三、四
  所示之互助會，一會係伊參加，一會係癸○○參加，被告庚○○未曾向伊借標
      ，伊亦無同意被告庚○○借標癸○○名義之互助會等語，證人癸○○亦證稱：
      是伊母丙○○以其名義參加被告庚○○召集之互助會，實際上均由其母處理，
      並不曾同意被告庚○○借用其名義標會等語屬實（見本院八十九年七月十四日
      訊問筆錄）；又證人甲○○於偵查中證稱：有以其名義參加被告召集如附表三
      、四之互助會，惟均由其母乙○○○處理，會錢係與其母共同支付等語（見偵
      查卷第四十一頁背面），證人乙○○○於本院審理時證稱：被告庚○○曾告訴
      伊如不需用錢，將甲○○之會借她標，伊心中不同意，但未表明不借被告庚○○標等語（見本院八十八年十一月五日訊問筆錄），另又證稱：被告曾向伊提
      借錢之事，但未提要借標之事，亦無同意借被告庚○○標會等語（見本院八十
      九年五月廿六日訊問筆錄），觀之證人乙○○○前後證詞固有不符，然其證詞
      要旨均表示未曾同意庚○○借標「甲○○」之互助會則無二致，參以證人丙○○、癸○○、甲○○、蔡洪鴛鴦與被告庚○○並無仇隙，應無故為不利被告庚○○證詞之理，渠等證詞應可採信為真實。再者，被告於八十六年四月止會時
      ，如附表三所示之互助會尚有甲○○一會（證人乙○○○證稱該互助會已標一
      會，見本院八十八年十一月五日訊問筆錄）、壬○○一會、曾老居一會（該會
      係告訴人丑○○以曾老居名義參加，經丑○○證稱該互助會已標取一會，見本
      院八十九年五月廿六日訊問筆錄）、「天平」一會、丁○○一會、林秀菊一會
      共六會活會，公訴意旨認尚有七會活會尚有誤會，其中壬○○一會、曾老居一
      會、丁○○一會、林秀菊一會均尚未標取，此為被告庚○○所是認，足見被告
      等係冒標該會之「甲○○」及「天平」共各一會無訛。被告庚○○辯稱：
      伊係徵得丙○○及蔡鴛鴦同意，借用「天平」、「甲○○」名義標會云云，無
      非避就之詞，亦無足取。
    (三)此外，復據告訴人己○○○、丁○○、丑○○、戊○○、壬○○指訴在卷，又
      有如附表三、四之互助會單附卷可稽，事證明確，被告等犯行堪以認定。
二、按行為人在互助會標單上偽造會員署押，填寫投標金額，依民間互助會之習慣上
    足以表示該會員願以所書利息金額標取會款之意思，該標單係屬刑法第二百二十
    條第一項之準私文書。被告等偽造前開標單進而行使致被冒標者及其他活會會員
    陷於錯誤而交付會款，核犯刑法第二百十六條、第二百十條之行使偽造私文書罪
    及同法第三百三十九條第一項之詐欺取財罪。被告等對於上開犯行，彼此間有犯
    意聯絡及行為分擔，均為共同正犯。被告等偽造署押為偽造私文書之部分行為，
    其偽造私文書後進而行使，偽造之低度行為應為行使之高度行為所吸收，均不另
    論罪。被告等先後多次行使偽造私文書及詐欺取財之犯行，時間緊接，罪名相同
    ，顯均係基於概括犯意反覆為之，應各依連續犯之規定論以一罪，並依法加重其
    刑。被告等於上開開標日以一詐欺行為，致使告訴人己○○○等活會會員陷於錯
    誤而交付會款，係一個行為侵害數個法益，同時觸犯數詐欺取財罪名，為同種想
    像競合犯，應從一重之詐欺取財罪處斷。被告等所犯上開行使偽造私文書罪與詐
    欺取財罪間，有方法結果之牽連關係，為牽連犯，應依刑法第五十五條之規定，
    從一情節較重之行使偽造私文書罪處斷。爰審酌被告等前均無犯罪紀錄，有本院
    被告院內索引卡紀錄表、被告全國前案記錄表、台灣高雄地方法院檢察署刑案資
    料查註記錄表在卷可考，素行尚非不良，渠等因財務週轉不靈，竟冒用上述活會
    會員名義標會後向活會會員收取會款，事後雖零星償還告訴人等少數金額，然告
    訴人之損失仍大部份未獲賠償，又其雖有為上開辯解云云，然被告辛○○仍坦承
    同意庚○○以其名義擔任會首，被告庚○○坦承其以上述會員名義標取會款之犯
    罪態度等一切情狀，分別量處如主文所示，以資懲儆。被告等偽造進而行使之標
    單，雖係被告等所有供共同犯本件之罪所用之物，惟業經被告丟棄而滅失，自毋
    庸宣告沒收。
三、被告等於上述時間地點偽造署押及競標金額於標單上而偽造私文書進而持以競標
    ，及冒標如附表四之「天平」、「甲○○」所參加互助會之事實，未據起訴，惟
    此部份與起訴事實有連續犯或牽連犯之裁判上一罪關係，為起訴效力所及，本院
    自應並予審理。
四、公訴意旨另以：(一)被告辛○○、庚○○自八十三年間起至八十六年五月間止，在
    其上址住處，連續向己○○○佯稱急需用款且願支付利息等語，致己○○○陷於
    錯誤而陸續借予新臺幣五十五萬元。(二)自八十三年九月十日起至八十六年二月五
    日止，以辛○○名義為會首，召集如附表一所示之互助會六會，致使林秀菊、丁○○、丑○○、戊○○、壬○○等人陷於錯誤而允諾入會，如數交付頭其會款，
    共詐得數十萬元，並於如附表一編號１所示互助會冒標三會，使己○○○等活會
    會員陷於錯誤如數交付會款，每次詐得十餘萬元。(三)自八十五年六月五日起至同
    年十一月十日止，以有能力繳納會款為由，連續向己○○○佯稱欲參加由己○○○所召募如附表二所示之互助會，致己○○○陷於錯誤而同意讓其入會，辛○○
    、庚○○即以「陳惠」之名義共參加五會，並迅速標取會款，每次均詐得十餘萬
    元，因認被告等此部份亦涉犯刑法第三百三十九條第一項之詐欺取財罪嫌等情。
    訊據被告辛○○、庚○○均矢口否認上開犯行犯行，被告辛○○辯稱：己○○○
    之借款部分，係庚○○向己○○○所借，伊不知悉；庚○○固以伊名義召集互助
    會，伊並未參與；庚○○參加己○○○互助會之事，伊亦不知等語。被告庚○○
    辯稱：伊向己○○○借款均有按月支付二分利息，至八十六年四月時，因互助會
    均以止會，週轉不靈，始未繼續支付利息；伊所召集之互助會部分，固有向會員
    借標，並無冒標，係會員要求止會；至於參加己○○○之互助會，伊標取會款後
    ，均有按月繳交死會會款，至週轉不靈，宣告止會後始未繼續繳交等語。惟查：
    (一)據告訴人己○○○稱被告庚○○於八十四年三月間借款三萬元、八十四年五間
    借款五萬元，八十五年二月間借款十萬元，八十五年八月間借款十萬元，八十五
    年九月間借款二十七萬元，共五十五萬元，至八十六年四月間止，共給付利息十
    萬七千二百元等語，並有統計表一張在卷可按，核予被告庚○○供述借款後每月
    按二分利息償還至八十六年四月止之情相符，且告訴人己○○○陳稱：被告庚○○說其經濟不好，要伊幫忙，借予金錢等語（見本院八十八年十月十五日訊問筆
    錄），可見係被告庚○○向告訴人己○○○借錢，被告辛○○並未參與，且被告
    庚○○借錢時已向告訴人己○○○明白表示經濟困難，請己○○○幫忙，借予金
    錢供其週轉，告訴人己○○○清楚被告庚○○之經濟狀況不良，仍同意貸予金錢
    ，自難謂被告庚○○有施用何種詐術，告訴人己○○○亦非陷於錯誤而借予金錢
    ，又被告庚○○自八十四年三月間借款後即按月給付利息，直至八十六年四月十
    日止，亦難認被告庚○○借款時有為自己不法所有之意圖，此部分與詐欺取財罪
    之要件未合，尚難以該罪相繩。另被告辛○○既無參與向告訴人己○○○借款，
    就此部分亦不成立詐欺取財罪，乃屬當然。(二)被告等就附表三編號１所示互助會
    部分，僅冒標「天平」、「甲○○」二會，已敘明如上，公訴意旨認被告等就此
    會尚另冒標一會，尚屬誤會。又被告等召集之附表一編號３、４、５、６部分，
    然查，上開互助會分別自八十五年三月五日、八十五年七月一日、八十五年十月
    五日、八十八年二月五日起開標，被告等按月開標，均交付會款予得標會員，又
    無其他冒標情事，至於如附表一編號１、２部分，係分別於八十三年九月十日、
    八十四年二月十日起開標，而被告等嗣週轉不靈，於八十六年四月間止會，係因
    遭人倒會長期累積債務，債務愈滾愈大有關，此經證人子○○到庭證稱：伊丈夫
    蕭運梁跟被告二會互助會，伊丈夫死會繳了幾次後死亡，伊即未繳會款，被告等
    亦未向伊追討會款等語，證人陳貞幌證稱：伊積欠被告等之死會會款達百萬元未
    繳等語在卷（見本院八十八年十一月五日訊問筆錄），要不得因被告等嗣後週轉
    不靈，宣告止會，而遽認被告等於召集上開互助會時即蓄意詐騙收取會頭錢。(三)
    如附表二所示之三組互助會，係告訴人己○○○擔任會首，被告庚○○共參加五
    會，而庚○○分別於八十五年八月五日、同年十月五日標取附表二編號１之二會
    ，繳交會款至八十六年五月五日；於八十五年七月十五日、同年九月十五日標取
    附表二編號２之二會，繳交會款至八十六年四月十五日；於八十五年十二月十日
    標取附標二編號３之互助會一會，繳交會款至八十六年五月十日，此分據被告庚○○及告訴人己○○○供述在卷，並有刑事呈報狀及統計表在卷可參，顯見被告
    庚○○在最後一次八十五年十二月十日標取上開互助會後，仍繼續繳交會款至八
    十六年五月十日，並無於標取會款後即不予置問，拒繳會款之情事，且被告庚○○係因嗣後週轉不靈，始宣告其以被告辛○○為會首之上述互助會止會，業說明
    如上，亦難認被告庚○○標取互助會時有施用何種詐術或有為自己不法所有之意
    圖，與詐欺取財罪之成立要件尚屬有間。被告辛○○並未參與被告庚○○參加告
    訴人己○○○擔任會首之上開互助會，其就此部分無詐欺取財之犯行，亦屬當然
    。此外，復查無其他積極證據足認被告等有何此部分之被訴詐欺取財犯行，本應
    為無罪判決之諭知，惟公訴意旨認上開部分與起訴成罪部分有連續犯之裁判上一
    罪關係，依審判不可分之原則，爰不另於主文為無罪判決之諭知。
據上論斷，應依刑事訴訟法第二百九十九條第一項前段，刑法第二十八條、第五十六
條、第二百十六條、第二百十條、第三百三十九條第一項、第五十五條，罰金罰鍰提
高標準條例第一條前段，判決如主文。
中      華      民      國      九十      年      五      月    十八    日
                                  臺灣高雄地方法院刑事庭
                                      法  官    郭錦茂
右正本證明與原本無異。
如不服本判決，應於判決送達後十日內，向本院提出上訴狀。
                                      書記官    賴佳慧
中    華    民    國      九十      年      五      月      二十三      日
附錄本判決論罪科刑法條：
刑法第二百一十六條：
  行使第二百十條至第二百十五條之文書者，依偽造、變造文書或登載不實事項或使
  登載不實事項之規定處斷。
刑法第二百一十條：
  偽造、變造私文書，足以生損害於公眾或他人者，處五年以下有期徒刑。
刑法第三百三十九條：
  意圖為自己或第三人不法之所有，以詐術使人將本人或第三人之物交付者，處五年
  以下有期徒刑、拘役或科或併科一千元以下罰金。
  以前項方法得財產上不法之利益或使第三人得之者，亦同。
  前二項之未遂犯罰之。
附表一
編號  會首   會金      會  期        開標日 會數     止會日
１   辛○○  五千元  八十三年九月十  每月十日   三十六會  八十六年
                     日起至八十六年                       四月間
                     八月十日止
２   同右    五千元  八十四年二月十  每月十日   三十四會   同右
                     日起至八十六年
                     十一月十日止
３   同右    一萬元  八十五年三月五  每月五日   二十九會   同右
                     日起至八十七年
                     七月五日止
４   同右    五千元  八十五年七月一  每月一日   三十二會   同右
                     日起至八十七年
                     十月一日止
５   同右    一萬元  八十五年十二月  每月五日   二十五人   同右
                     五日起八十七年
                     十二月五日止
６   同右    一萬元  八十六年二月五  每月五日   十八會     同右
                     日起至八十七年
                     七月五日止
附表二
編號  會首     會金       會  期        開標日      總會數    參加會數
１   己○○○  五千元   八十五年六月五  每月五日    三十二會    二會
              日起至八十七年
                        八月五日止
２    同右      同右    八十五年六月十  每月十五日  三十二會    二會
                        五日起至八十七
                        年八月十五日止
３    同右      一萬元  八十五年十一月  每月十日    四十一會    一會
                        十日起至八十八


司法院資訊處製作；財團法人民間司法改革基金會備份。
